【裁判字號】    98,交聲,1074
【裁判日期】    980731
【裁判案由】    違反道路交通管理處罰條例聲明異議
【裁判全文】
臺灣桃園地方法院交通事件裁定        98年度交聲字第1074號
原處分機關  交通部公路總局新竹區監理所桃園監理站
異  議  人
即受處分人  甲○○
上列異議人即受處分人因違反道路交通管理處罰條例事件，對於
原處分機關於民國九十八年四月十七日以桃監裁罰字第裁五二—
ＤＢ0000000號違反道路交通管理事件裁決書所為之處分
，聲明異議，本院裁定如下：
    主  文
原處分撤銷。
甲○○汽車駕駛人，駕駛汽車經測試檢定酒精濃度超過規定標準
，吊扣駕駛執照壹年，並應接受道路交通安全講習。
    理  由
一、原處分意旨略以：本件異議人即受處分人於民國九十七年九
    月二十四日凌晨一時五十五分許，騎乘車牌號碼ＣＶＴ—０
    １１號重機車行經桃園縣大溪鎮○○路與三元一街處，經警
    當場攔檢測試其呼氣所含酒精濃度達每公升零點八○毫克，
    而有「汽車駕駛人酒精濃度超過規定標準」之違規情事，經
    桃園縣政府警察局大溪分局三元派出所警員掣制桃警局交字
    第ＤＢ0000000號通知予以單舉發，原處分機關遂於
    九十八年四月十七日以桃監裁罰字第裁五二—ＤＢ0000
    000號裁決書，以異議人違反道路交通管理處罰條例第三
    十五條第一項第一款之規定，裁處罰鍰新臺幣（下同）四萬
    五千元，吊扣駕駛執照十二個月，並施以道安講習等語。
二、聲明異議意旨略以：其酒駕之事實業經臺灣桃園地方法院檢
    察署作緩起訴處分，並已依該緩起訴處分向國庫繳納三萬元
    ，應有一罪不二罰，爰依法聲明異議等語。
三、按汽車駕駛人，駕駛汽車經測試檢定酒精濃度超過規定標準
    者，處一萬五千元以上六萬元以下罰鍰，並當場移置保管該
    汽車及吊扣其駕駛執照一年。汽車駕駛人有第三十五條第一
    項規定之情形者，應接受道路交通安全講習，道路交通管理
    處罰條例第三十五條第一項第一款及第二十四條第一項第二
    款分別定有明文。
四、經查：
  (一)按九十四年二月五日公布，於九十五年二月五日施行之行政
    罰法第二十六條規定：「一行為同時觸犯刑事法律及違反行
    政法上義務規定者，依刑事法律處罰之。但其行為應處以其
    他種類行政罰或得沒入之物而未經法院宣告沒收者，亦得裁
    處之。前項行為如經不起訴處分或為無罪、免訴、不受理、
    不付審理之裁判確定者，得依違反行政法上義務規定裁處之
    。」即所謂一事不二罰原則，究其立法理由，一行為同時觸
    犯刑事法律及違反行政法上義務規定時，由於刑罰與行政罰
    同屬對不法行為之制裁，而刑罰之懲罰作用較強，故在處罰
    目的相同且處罰方式相同時，若依刑事法律處罰，即足資警
    惕時，實無一事二罰再處行政罰之必要；且刑事法律處罰，
    由法院依法定程序為之，較符合正當法律秩序，應予優先適
    用，故同時觸犯刑事法律及違反行政法上義務規定之行為，
    行政機關得否科以與刑罰相類之行政罰處罰，端視該行為之
    刑事訴追或審判程序終局結果而定，在刑事訴追、審判程序
    尚未終局確定前，行政機關自不得逕予裁罰；至於罰鍰以外
    之沒入或其他種類行政罰，因兼具維護公共秩序之作用，為
    達行政目的，行政機關仍得併予裁處。故汽車駕駛人酒後駕
    車時，如同時觸犯刑法第一百八十五條之三之公共危險罪者
    ，道路交通主管機關除依上開行政罰法第二十六條第一項但
    書規定，處以其他種類行政罰外，關於行政罰鍰部分，即應
    依行政罰法第二十六條、道路交通管理處罰條例第十條等規
    定移送地方法院檢察署處理，其後非有行政罰法第二十六條
    第二項所定不起訴等事由，不得再依道路交通管理處罰條例
    第三十五條第一項第一款規定，裁處行為人罰鍰。
  (二)次按檢察官之緩起訴處分於緩起訴期間內，有下列情形之一
    者，檢察官得依職權或依告訴人之聲請撤銷原處分，繼續偵
    查或起訴：(1)於期間內故意更犯有期徒刑以上刑之罪，經檢
    察官提起公訴者。(2)緩起訴前，因故意犯他罪，而在緩起訴
    期間內受有期徒刑以上刑之宣告者。(3)違背第二百五十三條
    之二第一項各款之應遵守或履行事項者，刑事訴訟法第二百
    五十三條之三第一項定有明文。據此可徵經檢察官為「緩起
    訴」處分者，於「緩起訴」之猶豫期間內，最終是否會被檢
    察官提起公訴，猶懸而未定，亦即「緩起訴」處分於猶豫期
    間內尚未具有實質之確定力，檢察官仍得根據上開規定依職
    權或依告訴人之聲請，將被告「緩起訴」處分撤銷。而行政
    罰法第二十六條明定一事不二罰原則，且應受行政罰之行為
    如經不起訴處分或為無罪、免訴、不受理、不付審理之裁判
    「確定」者，始得依違反行政法上義務規定裁處之，並未包
    括「緩起訴」處分在內，雖「緩起訴」處分之最終使被告免
    於刑事訴追之效果與「不起訴」處分之效果相同，惟依行政
    罰法第二十六條第二項之立法意旨，亦必須待緩起訴處分實
    質確定時，被告才最終地確定免於受刑事訴追，原處分機關
    始得為行政裁罰，亦即在緩起訴期間內即猶豫期間期滿前，
    該緩起訴處分仍有被撤銷之可能，此時原處分機關若依法為
    行政裁決，將使受處分人有同時遭受行政處罰及刑事訴追之
    危險，顯與行政罰法第二十六條規定之立法意旨相違背。準
    此，自行政罰法第二十六條規定立法意旨為有利於行為人之
    解釋，應認應受行政裁罰之行為，關於罰鍰部分，同一事實
    如經緩起訴處分確定者，亦有行政罰法第二十六條明定一事
    不二罰原則之適用。至酒後駕車經檢察官為緩起訴處分，並
    命駕駛人向公益團體或國庫捐款者，駕駛人係履行檢察官為
    緩起訴處分命令，此等命令名義上雖非刑罰，但仍是一種特
    殊的處遇措施，造成駕駛人之財產減少或義務增加，性質上
    亦屬干預人民自由之處分，與刑事制裁無異，實質上則為刑
    事處罰，性質上自屬於處分金，與罰金無異（臺灣高等法院
    暨所屬法院九十六年法律座談會刑事類提案第三六號）。
  (三)本件異議人即受處分人甲○○飲用酒類後，於九十七年九月
    二十七日凌晨一時五十五分許，騎乘車牌號碼ＣＶＴ—０１
    １號重機車行經桃園縣大溪鎮○○路與三元一街處，經警當
    場攔檢測試其呼氣所含酒精濃度達每公升零點八○毫克，已
    逾規定不得駕駛車輛之濃度標準，乃依法掣單舉發違規，而
    異議人同一酒後駕車之行為，因同時觸犯刑法第一百八十五
    條之三之公共危險罪，亦遭移送臺灣桃園地方法院檢察署檢
    察官偵辦，經該署檢察官於九十七年十二月四日以九十七年
    度速偵字第二一六二五號緩起訴處分確定，緩起訴期間為一
    年（緩起訴期間自九十七年十二月四日起至九十八年十二月
    三日止），異議人應於緩起訴處分確定後六個月內向國庫支
    付三萬元並臺灣桃園地方法院檢察署指定參加酒駕認知輔導
    教育課程一場，而異議人已於緩起訴處分確定後六個月內之
    九十八年二月十日向國庫支付三萬元，並參加酒駕認知輔導
    教育講習一場等情，有舉發違反道路交通管理事件通知單、
    呼氣酒精濃度測試單、上開緩起訴處分書、臺灣桃園地方法
    檢察署自行收納款項收據及臺灣高等法院被告前案紀錄表各
    一份附卷可稽，是前開緩起訴處分期間既於九十八年十二月
    三日始告屆滿，則揆諸前揭說明，原處分機關在異議人尚未
    經終局確定無庸受刑事處罰前，逕於九十八年四月十七日裁
    處罰鍰四萬五千元部分，即難謂適法。至吊扣駕駛執照十二
    月個及施以道安講習部分，乃裁罰性之不利處分，為維護交
    通安全，促使駕駛人於飲酒後能知所警惕，實有教導駕駛人
    了解交通規則並加強其遵循之必要，故依行政罰法第二十六
    條第一項但書之規定，仍得裁處之，原處分機關關於異議人
    此部分之裁處，並無何違誤之處。
五、綜上所述，異議人確有在上開時、地，因酒後騎乘機車，經
    測試呼氣中酒精濃度超過規定標準之違規行為，原處分機關
    依道路交通管理處罰條例第三十五條第一項第一款、第二十
    四條第一項第二款之規定，裁處異議人吊扣駕駛執照十二個
    月及施以道路交通安全講習之其他種類行政裁罰部分，核無
    違誤；惟原處分機關在緩起訴處分尚未實質確定前，逕依道
    路交通管理處罰條例第三十五條第一項第一款規定裁罰異議
    人罰鍰四萬五千元部分，顯與行政罰法第二十六條第一項前
    段、第二項之規定意旨有違，即有可議，然本件酒後駕車為
    一個違規行為，罰鍰、吊扣處分及施以道路交通安全講習部
    分無從區分，從而，應認異議人提起本件異議為有理由，本
    院自應將原處分撤銷，自為裁罰如主文第二項所示，以期適
    法。至罰緩部分應由原處分機關俟上開緩起訴期間屆滿後，
    依異議人是否經撤銷緩起訴並受刑事追訴處罰之情形，暨參
    酌道路交通管理處罰條例第三十五條第八項所定「經裁判確
    定處以之罰金低於本條例第九十二條第三項所訂最低罰鍰基
    準規定者，應依本條例裁決繳納不足最低罰鍰」之意旨，另
    為適法之處理，併此敘明。
六、應依道路交通管理處罰條例第八十七條第二項，道路交通案
    件處理辦法第二十條前段，裁定如主文。
中    華    民    國    98    年    7     月    31    日
                      臺灣桃園地方法院交通法庭
                            法  官  陳可薇
上正本證明與原本無異。
如不服本裁定，應於送達後五日內，向本院提出抗告狀。
                            書記官  高  平
中    華    民    國    98    年    7     月    31    日


司法院資訊處製作；財團法人民間司法改革基金會備份。
